臺灣高等法院刑事判決
110年度上易字第1290號
上  訴  人  臺灣新北地方檢察署檢察官
被      告  林桂英


輔  佐  人  謝曉春
即被告之女          

上列上訴人因被告妨害自由等案件，不服臺灣新北地方法院109
年度易字第497號，中華民國109年12月30日第一審判決（起訴案
號：臺灣新北地方檢察署108年度偵字第27610號），提起上訴，
本院判決如下：
    主  文
上訴駁回。
    理  由
一、公訴意旨略以：被告林桂英與告訴人蔡義發係分別居住在新
    北市○○區○○路0段00巷00號4樓、57號4樓之對門鄰居，兩人
    素有嫌隙，林桂英竟為下列行為：㈠於民國108年6月20日10
    時50分許，在雙方前開住處大門前，林桂英基於恐嚇危害安
    全及公然侮辱之犯意，在上開不特定多數人得共見共聞之地
    點，先後數次持棍棒朝蔡義發正面劈打並作勢攻擊，以此加
    害於蔡義發之生命、身體之事恐嚇蔡義發，致蔡義發心生畏
    懼，並以臺語辱罵蔡義發「幹你娘」等語，以此強暴方式侮
    辱蔡義發而足以減損其名譽。㈡於同日15時30分許，在前開
    住處大門前，林桂英復基於公然侮辱之犯意，以「幹你娘老
    母雞巴」等語辱罵蔡義發，並向蔡義發左手臂吐口水，以此
    等方式貶損蔡義發之名譽及社會評價。因認被告就㈠所為係
    犯刑法第305條之恐嚇危害安全罪嫌與同法第309條第2 項之
    強暴公然侮辱罪嫌，就㈡所為係犯同法第309條第1項公然侮
    辱罪嫌等語。
二、證據能力之說明：
    按刑事訴訟法基於證據裁判主義及嚴格證明法則，明定得以
    作為認定犯罪事實存否之依據者，以有證據能力之證據為限
    。而「傳聞排除法則」中所謂被告以外之人於審判外之陳述
    無證據能力，係針對證據目的在於證明犯罪事實爭點（issu
    e on fact ）之證據資格而言，若證據之目的僅係作為「彈
    劾證據憑信性或證明力」之用（issue on credibility），
    旨在減損待證事實之成立或質疑被告或證人陳述之憑信性者
    ，其目的並非直接作為證明犯罪事實成立存否之證據，則無
    傳聞排除法則之適用，此即英美法概念所稱「彈劾證據」（
    impeachment evidence），日本刑事訴訟法第328 條亦已就
    此項「彈劾證據」予以明文規定，基於刑事訴訟發現真實及
    公平正義之功能，於我國刑事訴訟上亦應有其適用。故於審
    判期日證人所為陳述與審判外之陳述相異時，仍可提出該證
    人先前所為自我矛盾之陳述，用來減低其在審判時證言之證
    明力，此種作為彈劾證據使用之傳聞證據，因非用於認定犯
    罪事實之基礎，不受傳聞法則之拘束。因此，被告以外之人
    於審判外之言詞或書面陳述，雖不得以之直接作為證明犯罪
    事實存否之證據，但非不得以之作為彈劾證據，用來爭執或
    減損被告、證人或鑑定人陳述之證明力，最高法院98年度台
    上字第2079號、第2896號、第4029號判決參照。本件以下其
    餘所引有關上揭被告以外之人於審判外之言詞及書面陳述，
    均非直接證明犯罪事實存否之證據，依前開判決意旨，皆不
    受證據能力規定及傳聞法則之限制。　　
三、按行為時因精神障礙或其他心智缺陷，致不能辨識其行為違
    法或欠缺依其辨識而行為之能力者，不罰；被告行為不罰者
    ，應諭知無罪之判決，刑法第19條第1項，刑事訴訟法第301
    條第1項後段各有明文。而刑法第19條關於精神障礙或其他
    心智缺陷者責任能力之規定，係採混合生理學及心理學之立
    法體例，區分其生（病）理原因與心理結果二者而為綜合判
    斷。在生（病）理原因部分，以有無精神障礙或其他心智缺
    陷為準，實務上可依醫學專家之鑑定結果為據；在心理結果
    部分，則以行為人之辨識其行為違法之能力（辨識能力），
    或依其辨識而行為之能力（控制能力），由法官判斷行為人
    於行為時是否屬不能、欠缺或顯著減低為斷。是行為人是否
    有足以影響辨識能力與控制能力之精神障礙或其他心智缺陷
    等生理原因，因事涉醫療專業，必要時固得委諸於醫學專家
    之鑑定，然該等生理原因之存在，是否已致使行為人辨識能
    力與控制能力有不能、欠缺或顯著減低等情形，應以其犯罪
    行為時之狀態定之，由法院本其調查證據結果，綜合行為人
    行為時各種主、客觀情形加以判斷（參照最高法院105年度
    台上字第3149號判決意旨）。
四、檢察官認被告林桂英涉有上開犯行，係以：被告於警詢及偵
    訊時之供述、證人即告訴人蔡義發於警詢及檢察事務官詢問
    時之指訴、現場監視錄影器翻拍照片及勘驗筆錄等為其論據
    。訊據被告雖於原審審理時就其上揭時、地為起訴意旨所指
    之恐嚇危害安全、強暴公然侮辱及公然侮辱等行為坦承不諱
    ，僅辯稱：「我認罪，但是是受疾病影響。」等語，惟於本
    院審理時則否認犯行，改辯稱：「我沒有駡告訴人，也沒有
    打他，我拿棍子是要保護自己。」等語。經查：
  ㈠被告之上開恐嚇危害安全、強暴公然侮辱、公然侮辱等犯行
    ，業據證人即告訴人蔡義發於警詢、檢察事務官詢問時、本
    院審理時指述綦詳（見偵卷第11至14、49至51頁、本院卷第
    49頁），並經臺灣新北地方檢察署檢察事務官勘驗現場監視
    錄影，並製有勘驗筆錄及翻拍照片等在卷可稽（見偵卷第21
    至27、55至71頁）；衡諸被告於原審準備程序、審理時均自
    白犯罪（見易字卷第41、153頁），其女即輔佐人謝曉春均
    在場，輔佐人亦當庭陳述起訴書所載內容是事實、沒有意見
    等語(見易字卷第41、151頁)，顯見被告於本院審理時翻異
    前詞，空言否認犯行，要屬事後卸責之詞，不足採信，應以
    被告於原審與告訴人之指訴及卷附勘驗筆錄、翻拍照片相符
    之2次自白較符事實，而堪採信。故被告之上開恐嚇危害安
    全、強暴公然侮辱、公然侮辱等犯行明確，可以認定。
  ㈡然被告主張其罹患精神疾病，其所為應不罰：
　1.被告前因罹患妄想型思覺失調症，自72年8月31日起於臺北
    市立療養院（現改制為臺北市立聯合醫院松德院區）就診，
    有臺北市立聯合醫院109年8月7日函暨所附病歷存卷可憑（
    見原審卷第51至75頁）。
　2.參之證人即告訴人於警詢時之證述：「108年6月20日10時50
    分許，我聽見被告在樓梯間不知道對誰在亂罵，我聽聞後便
    開門查看到底發生什麼事情，當我開門，被告看到我後，便
    返回她的家中拿兩根木棍出來，口出『幹你娘』，並同時將手
    中棍子朝我由上往下作砍劈的動作，我因及時退後閃避才未
    受傷。」等語（見偵卷第12頁），再由現場監視錄影器翻拍
    照片及勘驗筆錄所示，當時樓梯間除被告與告訴人2人外，
    並無其他第三人在場，則告訴人所稱在家中聽見被告「不知
    道對誰在亂罵」之舉動，應係在僅有被告在場之情況下所為
    ，則被告此際之心智、精神狀態是否異於一般人，即有可疑
    。再觀之告訴人於警詢時另稱：「108年6月20日15時30分許
    ，被告指著我很大聲的說我是小偷、強盜、土匪、詐欺，並
    且還吐口水在我的左手臂上，還不斷重複罵我『幹你娘老雞
    巴』、『幹你娘老雞巴』、『幹你娘老雞巴』、『操雞巴』、『瘋不
    好』（臺語）、『我沒有在怕你』等語後跑去撞牆」等語（見
    偵卷第12頁），被告於單方面謾罵告訴人後自行撞牆之舉動
    ，亦非心智、精神狀態均正常之人正常所為之行為。
　3.又原審依職權委託醫療財團法人徐元智先生醫藥基金會亞東
    紀念醫院（下稱亞東醫院）對被告進行精神鑑定，該院綜合
    卷內資料、被告及輔佐人之訪談內容、被告過去之就醫病歷
    ，並對被告進行精神狀態檢查及心理衡鑑後，認被告之精神
    科臨床診斷為思覺失調症及輕度智能障礙，並認：「被告認
    知能力不佳，且有幻聽情形，其不悅、煩躁的情緒是因幻聽
    導致，因被告無法判斷何者為真，何者為假，因此主觀認定
    鄰居許多為嚼舌根、時時謾罵之人，內心產生不滿，可能亦
    不堪其擾，以自語『撿話尾』的方式與幻聽的謾罵對抗宣洩（
    外顯行為對空氣謾罵，輔佐人表示被告有陣子在家很常對空
    氣大罵）。因被告整體自我覺察能力不佳，因此對於鄰居對
    其不滿的行為，無法自省，認為是對方在欺負她，自己又沒
    有怎樣，因此有反擊之行為。綜合以上，認被告於本案行為
    ，其知其行為為違法之能力與依其辨識而為行為之能力因其
    精神疾患與智識能力不足而完全喪失。」等語，有亞東醫院
    109年10月27日精神鑑定報告在卷可參（見原審卷第127至13
    3頁）。被告既患有上述精神疾病，其於案發時之行為舉止
    亦有上開與常人相異之處，復經專業機關出具上開意見，足
    認被告於為本案各次犯行期間，因前述精神疾病或障礙，處
    於完全不能辨識其行為違法及欠缺依其辨識而行為之能力之
    狀態，依刑法第19條第1項之規定，自屬不罰。
五、綜上所述，被告雖有起訴書犯罪事實欄所為之行為，然被告
    為上開行為之際，無法辨識其行為之違法性，亦無法依其辨
    識而行為，即無刑事責任能力，揆諸前開規定，被告之行為
    不罰。
六、被告無令其入相當處所施以監護之必要：
　1.按依刑法第19條第1項其行為不罰，認為有諭知保安處分之
    必要者，並應諭知其處分及期間；又因刑法第19條第1項之
    原因而不罰者，其情狀足認有再犯或有危害公共安全之虞時
    ，令入相當處所，施以監護，期間為5年以下，刑事訴訟法
    第301條第2項、刑法第87條第1項、第3項前段分別定有明文
    。而保安處分之措施本含社會隔離、拘束身體自由之性質，
    其限制人民之權利，實與刑罰相同，則本諸憲法保障人權之
    意旨與刑法之保護作用，法院於適用該法條而決定應否執行
    特定之保安處分時，即應受比例原則之規範，俾以保安處分
    之宣告，能與行為人所為行為之嚴重性、行為人所表現之危
    險性及對於行為人未來行為之期待性相當。
　2.被告除曾因前述精神疾病至臺北市立療養院就診外，於本案
    發生後，被告於108年7月30日前往新北市立聯合醫院就診，
    其後每隔1至2月均有陸續回診，並經醫師開立藥物進行治療
    等情，有該院109年8月12日函及所附病歷存卷可憑（見易字
    卷第77至112頁）。
　3.參諸輔佐人於原審及本院審理時陳稱：「我跟被告同住，會
    陪伴、督促被告，定期讓被告就醫，拿2個月慢性處方藥，
    這個有衛生署（為新北市政府衛生局之誤）在監督，要定期
    報告，現在有持續治療並沒有間斷。」等語（見易字卷第15
    3頁、本院卷第45頁）；原審並電詢新北市衛生局承辦人員
    ，確認該局確有對被告進行追蹤關懷，係以電話訪視或面談
    方式進行，最近對被告2至3個月就有1次追蹤關懷之情，有
    該院公務電話紀錄表存卷可憑（見易字卷第161頁）。質之
    告訴人於原審審理時亦稱被告最近沒有其他類似本件的行為
    （見易字卷第155頁），可知被告案發後在輔佐人之督促下
    ，定期前往新北市立聯合醫院就診接受治療並服用藥物，復
    由新北市政府衛生局提供追蹤關懷服務，定期訪視追蹤被告
    之醫療狀況，目前病情穩定，未再為其他如本案之行為，足
    認被告目前客觀上並無再犯或危害公共安全之虞，自無併令
    其入相當處所施以監護之必要。
七、原審同此認定，諭知被告無罪，且說明被告除曾因前述精神
    疾病至臺北市立療養院就診外，於本案發生後，在同住女兒
    即輔佐人之督促下，有定期前往新北市立聯合醫院就診接受
    治療並服用藥物，復由新北市政府衛生局提供追蹤關懷服務
    ，定期訪視追蹤被告之醫療狀況，目前病情穩定，未再為其
    他如本案之行為，足認被告目前客觀上並無造成危害公共安
    全之顧慮，而認無須併為令其入相當處所施以監護之必要，
    經核並無不合。
八、檢察官上訴暨告訴人請求上訴意旨略以：「依亞東醫院鑑定
    報告第四點有關精神狀態檢查的部分，上載因被告表達不佳
    ，鑑定時為收集到確切妄想症狀之內容，被告有聽幻覺，會
    聽到有人罵她的聲音，有部分內容女兒表示自己也會聽到，
    因此可能不全然是幻聽等語，因而可認本案精神鑑定時鑑定
    人再為有足夠資料顯示被告於案發當時就處於何種精神狀態
    ，處於何幻聽幻覺之情況，即逕認被告於案發當時因精神疾
    病與智識能力不足而完全喪失，其立論基礎已屬偏頗而非無
    瑕疵。另觀諸案發現場監視錄影畫面可知，被告原先手中為
    持有棍棒，後返家拿棍棒後始對告訴人為謾罵即持棍棒揮向
    告訴人，因而顯見被告係經過思量後，採取返家持棍棒後始
    對告訴人做攻擊的行為，是其辨識行為違法之能力與依其辨
    識而行為之能力僅因精神疾病或心智缺陷而降低，並未喪失
    ，上開精神鑑定報告之結論自有未洽，原判決未予查明，稍
    嫌速斷。」等為由，指摘原判決不當。然查：原審已詳敘其
    證據方法與待證事實之關係，及何以認定證明被告林桂英確
    實於案發時有起訴書所載之恐嚇危害安全、強暴公然侮辱及
    公然侮辱等事實，然因被告患有思覺失調症及輕度智能障礙
    ，於案發時之舉止與常人相異之處，復經亞東醫院綜合判斷
    鑑定結果被告於本案行為時，其行為因精神障礙或其他心智
    缺陷，致不能辨識其行為違法，或欠缺依其辨識而為行為之
    能力，達完全喪失程度之理由，而本院對於卷內訴訟資料，
    復已逐一剖析，參互審酌，仍無從獲得被告林桂英於上開起
    訴書所載之犯行時，已據完全之行為能力或僅為降低之情形
    之心證。綜上所述，此部分既不能證明被告林桂英於上開犯
    行時已有完全之辨識能力或僅為降低之情形，自難率認其有
    刑事責任能力，且亦無其他證據證明被告有令其入相當處所
    施以監護之必要。檢察官未提新事證，猶執前詞上訴，尚難
    採信。是檢察官之上訴為無理由，應予駁回。
據上論斷，應依刑事訴訟法第368條，判決如主文。
本案經檢察官楊凱真偵查起訴，檢察官秦嘉瑋上訴，檢察官張秋
雲到庭執行職務。
中　　華　　民　　國　　110 　年　　9 　　月　　15　　日
　　　　　　　　　刑事第十七庭  審判長法　官  鄭水銓
　　　　　　　　　　　　　　　　　    法　官  李世華
　　　　　　　 　 　　　　　　　　　　法　官  黃雅芬
以上正本證明與原本無異。
不得上訴。
                                      書記官  鄭雅云
中　　華　　民　　國　　110 　年　　9 　　月　　15　　日